臺灣高等法院臺南分院刑事判決
110年度上易字第655號
上  訴  人  臺灣臺南地方檢察署檢察官
被      告  王柔予
上列上訴人因被告水污染防治法案件，不服臺灣臺南地方法院11
0年度易字第772號中華民國110年10月18日第一審判決（聲請簡
易判決處刑案號：臺灣臺南地方檢察署110年度偵字第9424號、
第16098號），提起上訴，本院判決如下：
    主  文
原判決撤銷。
王柔予因其代理人執行業務犯水污染防治法第三十四條之罪，處罰金新臺幣貳拾伍萬元，如易服勞役，以新臺幣壹仟元折算壹日。 
    事  實
一、王柔予係銘震實業社（址設臺南市○○區○○○00○0號1樓，為獨
    資商號）之登記負責人，李國正（業經原審判決有期徒刑5
    月未經上訴確定在案）為其配偶，代理王柔予實際處理銘震
    實業社業務。銘震實業社係以塑膠類回收粉碎、分選等為業
    。明知事業排放廢污水於地面水體，應取得排放許可文件，
    並依登記事項運作，始得排放廢污水。惟銘震實業社未取得
    排放許可證，逕自將製程所產生之廢污水非法排放。臺南市
    政府環境保護局（下稱臺南市環保局）於民國107年12月5日
    依行政院環境保護署以107年7月24日環署督字第1070059349
    號函及臺南市環保局107年11月23日府環水字第1071299953
    號函之稽查結果，於107年12月5日以府環稽字第1071355343
    號函附107年11月30日府環水水裁字第000000000號裁處書，
    依水污染防治法第14條第1項、第45條第1項規定停工或停業
    。詎料銘震實業社未遵行停工停業命令，仍然繼續營業工作
    。經臺南市環保局於110年1月27日至銘震實業社之營業處所
    臺南市○○區○○里00000號稽查，發現銘震實業社未遵行停工
    及停業命令，現場堆置廢棄物原料，製程設備仍在運轉。
二、案經内政部警政署保安警察第七總隊第三大隊報告臺灣臺南
    地方檢察署檢察官聲請簡易判決處刑偵辦。
    理  由
一、按被告以外之人於審判外之陳述，雖不符刑事訴訟法第 159
    條之1 至第159 條之4 之規定，而經當事人於審判程序同意
    作為證據，法院審酌該言詞陳述或書面陳述作成時之情況，
    認為適當者，亦得為證據。當事人、代理人或辯護人於法院
    調查證據時，知有第159 條第1 項不得為證據之情形，而未
    於言詞辯論終結前聲明異議者，視為有前項之同意，刑事訴
    訟法第159 條之5 規定甚明。查本判決所引用之下列供述證
    據暨其他書證、物證，檢察官、被告於本院審理時，均同意
    作為本案證據（本院卷第43至44頁），於逐一提示後，迄於
    言詞辯論終結前亦未聲明異議，審酌上開證據資料製作時之
    情況，尚無違法不當及證明力明顯過低之瑕疵，認以之作為
    證據應屬適當，故揆諸前開規定，應認有證據能力，合先敘
    明。
二、認定犯罪事實所憑之證據及理由：
    訊之被告固坦承其係銘震實業社之登記負責人，然矢口否認
    有何違反水污染防治法第39條犯行，辯稱：其沒有做，其都
    在家裡，沒有去公司（指銘震實業社），公司的事情其不知
    道，其僅為單純之名義上負責人，銘震實業社之業務均為其
    先生李國正處理，對外業務亦將實業社文件印章交由李國正
    處理，其對於本件銘震實業社違反水污染防治法經主管機關
    勒令停工而未停工之事均不知情云云。經查：
　㈠銘震實業社係以塑膠類回收粉碎、分選等為業，因未取得排
    放許可證，逕自將製程所產生之廢污水非法排放，經臺南市
    環保局於107年12月5日依行政院環境保護署以107年7月24日
    環署督字第1070059349號函及臺南市環保局107年11月23日
    府環水字第1071299953號函之稽查結果，以府環稽字第1071
    355343號函附107年11月30日府環水水裁字第000000000號裁
    處書，依水污染防治法第14條第1項、第45條第1項規定停工
    或停業。詎銘震實業社未遵行停工停業命令，仍然繼續營業
    工作。經臺南市環保局於110年1月27日至銘震實業社之營業
    處所臺南市○○區○○里00000號稽查，發現銘震實業社未遵行
    停工及停業命令，現場堆置廢棄物原料，製程設備仍在運轉
    等情。為被告所不否認，且供稱當日曾通知身為名義負責人
    之伊到上址說明稽查結果等語（本院卷第50頁），且有證人
    即同案被告李國正於警詢、偵訊及原審之證述、證人即銘震
    實業社員工李振豪（被告之子）警詢時之證述明確（警卷第
    3至7、17至20頁、偵卷第19頁、原審卷第40至44頁），並有
    臺南市環保局水污染稽查紀錄（110年1月27日稽查編號：14
    -W-420461）、行政院環境保護署107年7月24日環署督字第1
    070059349號函、臺南市環保局107年11月23日府環水字第10
    71299953號函、臺南市環保局107年12月5日府環稽字第1071
    355343號函附107年11月30日府環水水裁字第000000000號裁
    處書及現場稽查照片各1份（他卷第2至9頁）、銘震實業社
    之經濟部商工登記公示資料1份(警卷第15頁)、臺南市政府
    經濟發展局110年9月9日南市經工商字第1101099344號函暨
    所附銘震實業社商業登記抄本1份(原審卷第17至23頁)附卷
    足參。是上開事實，首堪認定。
　㈡被告雖辯稱銘震實業社之業務均為其配偶李國正處理，其均
    不知情，查，銘震實業社之實際負責人為李國正，被告王柔
    予僅係提供其名義作為事業登記負責人，並未實際參與事業
    經營等情，業經證人李國正於原審審理時詰證：我是銘震實
    業社實際負責人，為了向銀行貸款才請被告登記負責人，工
    廠內所有進出料、工作安排等均由我決定，被告是我太太只
    是在家操持家務事宜，並沒有參與銘震實業社之工作等語（
    原審卷第41至42頁）；而該事業員工李振豪於警詢時亦證稱
    ：銘震實業社之登記負責人是被告，而實際負責人為李國正
    等語（警卷第18頁）；可徵被告確未負責銘震實業社之實質
    業務，然而，依證人李國正上開證述內容，被告係為向銀行
    貸款之故擔任銘震實業社之名義負責人，換言之，針對銘震
    實業社經營之金融及商務事務，其對外需具負責人之名行使
    ，以表彰為銘震實業社之業務活動，此際，縱為李國正實質
    進行，於法律上亦應取得被告之同意授權而代理為之，否則
    無法對外以銘震實業社名義行使權利；且被告於本院審理時
    亦供稱銘震實業社銀行戶頭，提款所需要的東西都在李國正
    那裡，都交給他自己去處理。支票簿也是他在處理。公司經
    營都是他處理，（銘震實業社）銀行支票、印章都交給李國
    正，我們是夫妻，東西就共同使用。我把東西交給李國正使
    用，就表示我同意他使用等語（本院卷第49至51頁）。足徵
    於法律層面，被告曾授權同意李國正代理而執行銘震實業業
    社之業務無訛。而按水污染防治法第34條第1項之規定，係
    以事業並無排放許可證而擅自排放廢水，且其所含有害健康
    物質超過放流水標準，故對該事業負責人處以刑事處罰，是
    依該條規範意旨觀之，乃在要求事業負責人必須先依同法第
    14條第1項規定，向地方主管機關申請核發排放許可證，且
    於同法第三章防治措施章節以下，並有科予事業檢具水污染
    防治措施計劃、人員設置、通知主管機關等作為或不作為之
    義務，凡此皆有賴事業負責人注意遵循並妥適處理。被告王
    柔予雖為獨資商號銘震實業社之登記負責人，該獨資商號不
    具法人格並非法人，然被告王柔予仍為事業負責人，自應對
    代理業務之同案被告李國正執行業務違反水污染防治法第34
    條第1項規定犯行，負同法第39條之罰金刑責。
  ㈢至原審判決認「（水污染防治法第39條）該條項所稱之負責
    人，應指實際從事業務經營之負責人而言，至於並未參予策
    劃經營之單純名義負責人，既無調度、監督、指揮下屬之權
    ，縱予處罰亦無從收改正之效，當非該條所欲加以規範之對
    象。」「被告僅為登記負責人，而由李國正實際處理銘震實
    業社業務等語，益徵被告並未實際從事『銘震實業社』之業務
    經營，僅為單純之名義上負責人。此外，檢察官亦未提出其
    他積極證據足認被告確有本案所指之構成要件身分。被告既
    非享有實際調度指揮權限之人，即與水污染防治法第34條第
    1項之負責人身分不相合致」，固非無見，然水污染防治法
    第39條規定「法人之負責人、法人或自然人之代理人、受僱
    人或其他從業人員，因執行業務犯第34條至第37條之罪者，
    除依各該條規定處罰其行為人外，對該法人或自然人亦科以
    各該條十倍以下之罰金。」其立法意旨係就法人或自然人因
    其負責人、代理人、受僱人或其他從業人員等有因執行業務
    犯第34條至第37條之犯罪行為，而併受罰金處罰之規定，並
    非自己行為受罰，依此規定之立法形式以觀，違反該規定之
    主體係指法人或非法人之自然人本身，僅係基於刑事政策之
    考量，依轉嫁之法理，將犯罪與處罰主體分離，將事業之責
    任轉嫁於事業負責人，乃屬於「代罰」之性質(參見最高法
    院67年度台非字第199號、83年度台上字第5415號判決意旨)
    ，而銘震實業社為被告王柔予經營之獨資商號，有經濟部商
    工登記公示資料查詢表1份在卷可考（本院卷第73頁），雖
    不具法人格，但與王柔予為同一權利主體人格。該商號業務
    係由李國正代理執行，其因代理人李國正執行業務而犯前述
    水污染防治法之罪，自應依同法第39條論處。是被告王柔予
    本身雖無行為，縱為單純之名義上負責人亦應因代理人執行
    業務違反水污染防治法第34條之行為論處罰金刑，原審所為
    論理自有違誤難認可採。
　㈣綜上，本件事證明確，被告上開犯行洵堪認定，應依法論罪
    科刑。
三、論罪：
    核被告所為，係犯水污染防治法第39條因其代理人執行業務
    犯水污染防治法第34條之罪。
四、撤銷改判及量刑之理由：
  ㈠原審疏未詳予勾稽各項事證，認被告非享有實際調度指揮權
    限之人，即與水污染防治法第34條第1項之負責人身分不相
    合而認本案應依刑事訴訟法第301條第1項的規定，諭知被告
    無罪判決。惟本件被告係銘震實業社之登記負責人因其代理
    業務之代理人執行業務觸犯水污染防治法第34條之罪而受罰
    ，已如前述，原審疏未詳查，遽為被告無罪之諭知，即有未
    洽。則檢察官上訴意旨以李國正在法律上係被告王柔予之代
    理人，既然犯水污染防治法之罪，並經判刑，本案則應依水
    污染防治法第39條，對被告王柔予科以罰金刑等語，指摘原
    判決諭知無罪不當，為有理由，自應由本院將原判決撤銷改
    判。
  ㈡量刑：
    爰審酌被告王柔予為銘震實業社之負責人，因其代理人李國
    正明知銘震實業社從事塑膠類回收粉碎、分選等業，未按規
    定取得環保主管機關核發之水污染防治排放許可，而逕自將
    事業廢水排放置地面水體，造成環境之污染，業因違反水污
    染防治法相關規定遭主管機關命令停工後，仍未遵守命令，
    而將水污染防治成本轉嫁外部，由社會大眾承擔環境惡果，
    所為實值非難；自當負擔水污染防治法第39條第1項之罰金
    負擔，兼衡銘震實業社資本總額達500萬元之規模，有前引
    之經濟部商業司公司資料查詢結果在卷可稽；及被告自陳高
    職畢業之智識程度及家庭經濟狀況等一切情狀，爰量處如主
    文所示之刑，並諭知易服勞役之折算標準。
據上論斷，應依刑事訴訟法第369條第1項前段、第364條、第299
條第1項前段，水污染防治法第39條，刑法第11條前段、第42條
第3項前段，判決如主文。
本案經檢察官陳鋕銘聲請簡易判決處刑，檢察官吳梓榕提起上訴
，檢察官周文祥到庭執行職務。
中　　華　　民　　國　　111 　年　　1 　　月　　19　　日
                  刑事第二庭    審判長法　官  陳珍如 
　　　　　　　　　　　　　　　　　　　法　官  包梅真
　　　　　　　　　　　　　　　　　　　法　官  黃裕堯
以上正本證明與原本無異。
如不服本判決應於收受送達後20日內向本院提出上訴書狀，其未
敘述上訴理由者，並得於提起上訴後20日內向本院補提理由書（
均須按他造當事人之人數附繕本）「切勿逕送上級法院」。
　　　　　　　　　　　　　　　　　　　書記官  蔡孟芬　
中　　華　　民　　國　　111 　年　　1 　　月　　19　　日
附錄本案論罪科刑法條全文
水污染防治法第34條
違反第27條第1項、第28條第1項未立即採取緊急應變措施、不遵
行主管機關依第27條第4項、第28條第1項所為之命令或不遵行主
管機關依本法所為停工或停業之命令者，處3年以下有期徒刑、
拘役或科或併科新臺幣20萬元以上5百萬元以下罰金。
不遵行主管機關依本法所為停止作為之命令者，處1年以下有期
徒刑、拘役或科或併科新臺幣10萬元以上50萬元以下罰金。
水污染防治法第39條
法人之負責人、法人或自然人之代理人、受僱人或其他從業人員
，因執行業務犯第34條至第37條之罪者，除依各該條規定處罰其
行為人外，對該法人或自然人亦科以各該條十倍以下之罰金。